台灣高等法院民事判決　九十一年度上更(五)字第一二八號
　　　上　訴　人　　　　乙○○.
　　　上　訴　人　　　　甲○○.
右當事人間給付違約金事件，上訴人對於中華民國八十二年七月二十七日臺灣臺北地
方法院八十一年度重訴字第四八九號第一審判決提起上訴，經最高法院第五次發回更
審，本院判決如左：
      主      文
原判決關於命上訴人乙○○給付上訴人甲○○○部分，及該部分假執行之宣告併訴訟
費用之裁判（確定部分除外）均廢棄。
右開廢棄部分，上訴人甲○○○在第一審之訴及假執行之聲請均駁回。
甲○○○之上訴駁回。
第一、二審及發回前第三審（確定部分除外）訴訟費用由上訴人甲○○○負擔。
      事實及理由
一、本件上訴人甲○○○起訴主張：伊與伊弟吳文治（業經最高法院判決確定）於民
    國七十八年六月三日各與乙○○簽訂廠房及土地預定買賣契約書（下稱買賣契約
    書），以新台幣（下同）四千六百三十三萬元、四千五百七十萬元向上訴人購買
    台北縣新店市遠東Ａ、Ｂ、Ｃ工業園區第五批Ｆ棟一樓，面積二○七‧七五建坪
    廠房與基地應有部分，及Ｅ棟一樓，面積二○四‧九四建坪廠房與基地應有部分
    （下稱系爭不動產），迄七十九年六月，甲○○○已給付價金一千一百三十八萬
    元，吳文治亦已給付一千一百二十一萬元。旋因台灣北區郵政管理局（下稱郵局
    ）擬承購系爭不動產作為新店郵局第十九支局，乙○○乃對伊表示如郵局願以原
    價購買，同意解除兩造間之買賣契約，在郵局決定購買或不買前，伊得暫緩繳付
    各期價款。嗣新店郵局既於八十年十二月二十日方正式表示無法買受系爭不動產
    ，上訴人竟違約於同年六月八日、十二月十日、十二月十七日即催告伊及伊弟給
    付各期價款及違約金，並於八十年十二月二十八日、八十一年一月七日分別發函
    解除買賣契約及沒收伊與伊弟已付之價金，再於八十一年三月擅將系爭不動產轉
    售及移轉所有權登記予訴外人馥新服裝有限公司（下稱馥新公司）致對伊及伊弟
    陷於給付不能，爰以起訴狀繕本之送達解除雙方之買賣契約，乙○○自應返還伊
    等所付之價金。倘認乙○○得解除契約，並沒收伊等已付之價金充作違約金，該
    違約金亦屬過高，應酌減三分之一而返還其餘額，始為公允等語。並聲明：(一)原
    判決關於駁回其先位聲明部分廢棄。(二)乙○○應給付甲○○○一千一百三十八萬
    元，並自八十一年八月二十九日起至清償日止，按年息百分之五計算之利息。(三)
    願供擔保請准宣告假執行。(四)駁回乙○○之上訴。（本件甲○○○與訴外人吳文
    治於原審先位請求乙○○給付一千一百三十八萬元、一千一百二十一萬元；備位
    請求乙○○給付七百五十八萬元、七百四十七萬元及均自起訴狀繕本送達翌日起
    之法定遲延利息，原審就先位聲明部分，駁回甲○○○、吳文治之請求，就備位
    聲明部分，判命乙○○如數給付，兩造各就其敗訴部分，提起上訴，嗣吳文治部
    分，經本院以八十七年度上更(三)字第四二四號判決乙○○應給付吳文治先位聲明
    之一千一百二十一萬元本息，乙○○提起第三審上訴，並經最高法院駁回乙○○
    之上訴而告確定，是本件僅就甲○○○部分審酌）。
二、上訴人乙○○則以：上訴人乙○○並未同意甲○○○暫緩給付各期價款，縱郵局
    有意價購系爭不動產，然因不買而條件不成就，原買賣契約即仍有效，甲○○○
    自有給付價金之義務，詎甲○○○迭經上訴人乙○○於八十年四月十日、六月八
    日、十二月十日及十二月十七日一再催告，均拒不給付價金，上訴人乙○○乃於
    同年十二月二十八日以存證信函對甲○○○解除契約，並依約沒收已付價金作為
    違約金，要無不合，且系爭不動產轉售他人，得款六千九百三十六萬元，較兩造
    原約定價金減少二千二百六十七萬元，加上利息損失及行銷費用，損失達五千餘
    萬元，上訴人乙○○沒收二千二百五十九萬元，尚不足彌補損失，亦無偏高情事
    等語，資為抗辯。並聲明：(一)甲○○○之上訴駁回。(二)如受不利判決，請准供擔
    保宣告免為假執行。(三)原判決命乙○○給付甲○○○七百五十八萬元與其利息，
    及其假執行之宣告部分均廢棄。(四)右廢棄部分，甲○○○在第一審之訴及假執行
    之聲請均駁回。
三、本件前經本院更(四)審依民事訴訟法第四百六十三條準用同法第二百七十條之一第
    一項第三款規定，整理並協議簡化爭點及不爭執點後，兩造同意僅就言詞辯論時
    所陳述之事實及主張之法律關係為論斷（見本院上更(四)字卷第七十四頁）。本件
    甲○○○主張：兩造於七十八年六月三日，簽立買賣契約書，甲○○○以四千六
    百三十三萬元總價，向乙○○購買系爭台北縣新店市遠東Ａ、Ｂ、Ｃ工業園區第
    五批Ｆ棟一樓二０七．七五坪廠房及基地應有部分，迄七十九年六、七月，甲○
    ○○已付價金一千一百三十八萬元，乙○○嗣於八十一年三月二十四日將該二戶
    廠房出售馥新服裝有限公司林銀湖，且已完成不動產所有權移轉登記之事實，有
    兩造所不爭之契約書二件附卷為憑（原審卷證物外放），並為乙○○所不爭執，
    （見原審卷第四十九頁背面），且有乙○○提出協議書一件（見原審卷第五十一
    至第五十四頁），及建物登記謄本二件及土地登記謄本二件附卷可參（原審證物
    外放，原證十二號及鑑定報告書），復經證人林銀湖於本院前審陳證屬實（見本
    院上字卷第一一二頁筆錄），堪信為真實。
四、本件上訴人甲○○○以上訴人乙○○違約，將系爭房地出售他人，致陷於給付不
    能為由，以起訴狀繕本之送達作為解除契約之意思表示，為此先位請求乙○○返
    還已付之價金。而乙○○則以甲○○○經催討拒未給付價金，依系爭買賣契約第
    八條、第十三條之規定解除契約，並以甲○○○已繳之價金充作違約金予以沒收
    ，是本件首應審究者為：乙○○以甲○○○拒不給付價金為由解除契約是否合法
    ？經查：
    (一)系爭買賣契約書第八條約定：「甲方（即甲○○○）應繳之各期期款，於接到
      『繳款通知』之日起七日內（其通知日以郵戳為憑），依約如數以現金或即期
      支票至乙方（即乙○○）指定之地點繳訖：：如逾期不繳並經乙方以存證信函
      『催繳』後五日內仍不到繳者：：概視為甲方違約，甲方同意按本約第十三條
      違約規定辦理」。而第十三條第二款約定：「如甲方違反本契約各項規定時：
      ：乙方並得不經催告、通知逕行解除本約」（見外放廠房及土地預定買賣契約
      書）。按「當事人約定債務人遲延給付時，須經債權人定一定之期限催告其履
      行，而債務人於期限內仍不履行，債權人始得解除契約者，債權人催告所定期
      限雖較約定期限為短，但如自催告時起，已經過該約定之期限，債務人仍不履
      行，基於誠實信用原則，應解為債權人得解除契約」，最高法院九十年度台上
      字第一二三一號判決可供參考（最高法院七十四年度第一次民事庭會議決議一
      亦採相同見解），故「催告履行」之重點為「催告」，而非「催告所定之期限
      」，「期限」之經過，依約定及客觀事實定之，不因催告所定之期間較短，即
      完全不生「催告」之效力。又「受發回或發交之法院，應以第三審所為廢棄理
      由之法律上判斷為其判決基礎」，民事訴訟法第四百七十八條第三項定有明文
      。本件最高法院九十年台上字第六一五號判決發回意旨略以：「上訴人曾先後
      於八十年十二月十日、十七日催告被上訴人甲○○○給付系爭房地價款，並經
      甲○○○於八十年十二月十二日、十八日收受送達，為原審認定之事實，果爾
      ，上訴人於八十年十二月十日之催告，所定之期限為五日，固不符系爭買賣契
      約第八條所約定之七日，且其於同月十七日之催告，又係於第一次催告期限未
      屆滿前送達予甲○○○，但甲○○○受催告後迄未履行債務，而自八十年十二
      月十日、同月十七日上訴人為第一、二次催告日起，至同月二十八日其解除契
      約時止，似均已經過相當期間，縱其原定之催告期限不相當（過短），然自催
      告後實際既已經過相當期間，則上訴人主張其對甲○○○之解除契約並無不合
      云云，基於誠信原則，是否不可採﹖即有再事斟酌之餘地」；最高法院九十一
      年台上字第八五六號判決發回意旨略以：「查民法第二百五十四條之規定，僅
      為法律所認解除權之一種，並非禁止契約當事人間另有保留解除權之特別約定
      。系爭買賣契約第八條約定「甲方（被上訴人）應繳之各期期款，於接到繳款
      通知之日起七日內（其通知日以郵戳為憑），依約如數以現金或即期支票至乙
      方（上訴人）指定之地點繳訖：：如逾期不繳並經乙方以存證信函催繳後五日
      內仍不到繳者：：概視為甲方違約，甲方同意按本約第十三條違約規定辦理」
      。而第十三條第二款約定「如甲方違反本契約各項規定時：：乙方並得不經催
      告、通知逕行解除本約」。上開約定，屬保留解除權之特別約定。原審未探求
      兩造上開約定之真意，及審究上訴人行使解除權是否合於上開約定，遽依民法
      第二百五十四條所定法定解除權之規定，認上訴人之解約為不合法，進而為上
      訴人敗訴之判決，尚有未合」等語，最高法院就本案所表示之法律見解，本院
      自受其拘束。故綜合上開約定意旨，買賣契約第八條、第十三條第二款約定係
      出賣人對買受人遲延給付價金保留解除權之特別約定，即買受人於收受出賣人
      繳付價金之「通知」後七日之給付期限內未繳付者，即屬給付遲延；又經出賣
      人另以存證信函「催告」繳款五日內仍未繳者，出賣人即得逕予解除契約。其
      重點為履行「通知」、「催告」程序，及客觀期間「七日」、「五日」之經過
      ，而非「通知函」、「催告函」中所定之期限是否足夠「七日」或「五日」。
    (二)上訴人甲○○○雖主張：乙○○同意於郵局決定買受或不買系爭廠房前，得暫
      緩給付分期款云云，並舉前立委謝美惠為證。據證人謝美惠於原審證稱：乙○
      ○有表示甲○○○可以暫時不用付款，如郵局買賣談成，乙○○返還房地款予
      甲○○○，至於何時繼續繳納則兩造沒有提到等情（見原審卷第五十九頁反面
      第一行）。依謝美惠證言及契約解釋原則，如郵局買受系爭廠房及基地，兩造
      買賣契約解除，賣方乙○○返還價金與買方甲○○○；如郵局決定不買本件廠
      房及基地，買方甲○○○暫不付款之條件消失，甲○○○仍應依原買賣契約之
      約定，按期給付價款。經查，乙○○出具同意書，同意將系爭廠房及基地售予
      新店第十九支郵局，其有效期間為八十年五月一日起至同年月三十一日，期間
      一個月，逾期失效，同意書自動作廢，嗣郵局於八十年間評估結果，決定不買
      本件不動產，此業據本院向台灣北區郵政管理局查證明確，有同管理局八十三
      年四月十九日00000000─００六號函及附件可稽（見本院上字卷第八
      十九至九十一頁），證人即新店支局局長呂明唐亦供證：依慣例如當事人書立
      同意書，同意書僅乙份，期間通常為一、二個月等情無訛（見本院上字卷第一
      一四頁反面）。郵局評估結果，既決定不買系爭廠房及基地，乙○○立具之同
      意書，復因期間屆滿於八十年六月一日自動失效，甲○○○暫緩付款之條件消
      失，彼二人自八十年六月一日起，即有按原買賣契約付款之義務。甲○○○主
      張前述同意書為偽造，其有暫不付款之利益，乙○○不得催告付款乙節，尚難
      採信。至於郵政機關何時退還買賣契約書，不影響乙○○請求付款之權利，甲
      ○○○所提出之錄音帶，指稱郵局於八十年十二月始退還買賣契約書云云，不
      能為有利於甲○○○之認定。
    (三)本件乙○○雖曾於八十年四月十日、同年六月八日催告甲○○○及訴外人吳文
      治給付繳款，惟因郵局擬承購系爭不動產，而乙○○同意甲○○○與吳文治暫
      緩付款，故八十年四月十日之催告失其效力。兩造契約原約定之通訊地址係「
      台北市○○路六十二號」，此為兩造所不爭執，惟乙○○於八十年四月十日以
      台北郵局第五支郵局存證信函第四０七、第四０八號分別催告甲○○○、訴外
      人吳文治給付房地價款時，均將收件人地址寫為「台北市○○路一０三號」。
      而甲○○○、吳文治共同於八十年四月十五日以存證信函第七二四一號函覆乙
      ○○時，亦表明台端（即乙○○）所寄存證信函已收悉等情，且復寄件地址載
      為「台北市○○路一０三號」，此有存證信函為憑（見本院上更(一)字卷第六十
      頁至第六十四頁），又參之乙○○嗣於同年六月八日以同上郵局第九一九、第
      九一八號存證信函分別向甲○○○、訴外人吳文治催繳價款時，該次存證信函
      所書收件地址均為「台北市○○路六十二號」，惟以「原址查無此人」為由均
      遭退回，此亦有存證信函及其信封影本附卷可証（見本院上更(一)字卷第六十七
      頁至第七十頁），足見乙○○應已知悉通訊地址已由「台北市○○路六十二號
      」變更為「台北市○○路一０三號」。雖兩造所訂定之系爭買賣契約第十九條
      約定：「按甲乙雙方所為之徵詢、洽商或通知書項，均以書面按本約所載通訊
      地址掛號郵寄為準。若有遷移或變更應即時以書面通知對方，否則如因拒收或
      無法投遞而退回者，均以郵局第一次投遞日期視為送達日期」。惟查，解釋意
      思表示，應探求當事人之真意，不得拘泥於所用之辭句。兩造之上開約定係以
      一方按系爭契約所約定之通訊地址為送達遭退回後，又不知對方目前之通訊地
      址為前提，如已知對方目前之通訊地址，縱未以書面通知變更，仍應向目前之
      新址送達，始符合誠實信用原則。查乙○○先後於八十年六月八日、同年月十
      五日，分別以北郵五支局第九一九號、第九一八號、第九五四、第九五六號等
      存證信函致吳等二人表示「現工程進度已達交屋階段．．．．台端應繳房地價
      款共有二十期及優惠付款」．．．．等情，均經退回（寄件地址均為台北市○
      ○路六二號），此為乙○○於原審所自認（見原審卷第一三八頁背面至第一四
      三頁，信函內容見證物外放），因此該次催告自不生效力。又乙○○明知甲○
      ○○、吳文治居於台北市○○路一０三號之新址，卻仍向舊址「台北市○○路
      六十二號」為送達，是八十年六月八日之催告亦不生法律效果，此為本院八十
      七年度上更(三)字第四二四號判決所認定，最高法院就此並未指摘，且認乙○○
      以上開催告據而解除與吳文治之契約不合法而駁回乙○○對吳文治之上訴，故
      乙○○對甲○○○此之二次催告，自亦不生催告之法律效果。
    (四)乙○○於八十年十二月十日以台北郵局第五支局第二二五一號存證信函限期甲
      ○○○於文到五日內繳納共有二十期之房地價款及滯納金合計約八百萬元，並
      於八十年十二月十二日送達甲○○○，嗣乙○○於同月十七日又以同上郵局第
      二二八三號存證信函催甲○○○於文到五日內繳納二十期之房地價款及滯納金
      ，且經甲○○○於同月十八日收悉等情，有上開存證信函影本及甲○○○致乙
      ○○之台北郵局第九二七號存證信函在卷可參（第九二七號存證信函見原審證
      物外放，餘見本院上更(一)字卷第七一頁至第八二頁），並為兩造所不爭執。而
      乙○○於八十年十二月十日第一次寄發給付價金通知函，要求甲○○○於收到
      通知後繳付價金之期間為「五日」，與前開關於給付期限之系爭契約第八條約
      定，即收到出賣人繳款通知後「七日」之期間，雖有不符，但乙○○嗣於同月
      十七日第二次再寄存證信函催告甲○○○於五日內繳付價金，上訴人甲○○○
      迄今未繳付價金等情，為兩造所不爭執。上訴人乙○○已踐行「通知」及「催
      告」之義務，並已經過「客觀」之「約定期限」，揆諸前開說明，上訴人甲○
      ○○違反系爭買賣契約書第八條約定，甚為明確，而第十三條第二款為保留解
      除權之特別約定。上訴人甲○○○既違反約定，上訴人乙○○自得逕行解除契
      約。上訴人乙○○於八十年十二月二十八日以存證信函通知逕行解約，上訴人
      甲○○○於同年十二月三十日收受，有存證信函及收件回執影本可證（見本審
      重上更一卷第八三頁至第八六頁），系爭契約自已解除。
    (五)綜上所述，乙○○以甲○○○拒不給付價金為由解除契約，於法有據。系爭買
      賣契約既經解除，乙○○對甲○○○所負交付及移轉買賣標的物（即系爭不動
      產）所有權之給付義務即不存在，嗣乙○○將系爭不動產再轉讓第三人馥新公
      司，自無需對甲○○○負給付不能之責任。從而，甲○○○以乙○○給付不能
      為由解除契約，先位請求乙○○返還已付之價金一千一百三十八萬元，即無理
      由，應予駁回。
五、甲○○○之先位聲明既經駁回，爰就其備位聲明主張兩造約定之違約金過高，乙
    ○○應返還已繳付之過高違約金部分審酌如次：按「按當事人約定之違約金過高
    者，法院得依民法第二百五十二條規定，酌減至相當之數額，然是否相當，應依
    一般客觀事實，社會經濟狀況及債務人若能如期履行債務，債權人可得享受之一
    切利益為酌定之標準。又此項違約金之約定，雖不因契約之解除而隨同消滅。惟
    依民法第二百六十條規定意旨推之，其因契約解除所生之損害，並不在斟酌之列
    。原審依民法第二百五十二條規定，核減兩造約定之違約金額，竟依被上訴人提
    出之計算表所列，將轉售可能跌價損失，重行出售之佣金、增值稅、代書費等未
    來可能遭受之損失。作為被上訴人之損失依據。而非就債務不履行所生損害而為
    衡量，自屬可議」，最高法院八十六年度台上字第一○八四號判決可供參考。又
    「法院依民法第二百五十二條規定，於當事人約定之違約金額過高時，固得以職
    權核減至相當之數額，惟當事人所約定之違約金何以過高？法院據以核減至相當
    數額之衡量標準為何？則應於判決理由中記明，否則即屬判決不備理由。違約金
    之約定是否過高，應依違約金係屬於懲罰之性質或屬於損害賠償約定之性質而有
    不同。若屬前者，應依一般客觀事實、社會經濟狀況及當事人所受損害情形，以
    為酌定標準；若為後者，則應依當事人實際上所受損失為標準，酌予核減」，最
    高法院八十七年度台上字第二五六三號判決可資參照。查：
    (一)本件系爭契約十三條第二款約定：「如甲方（甲○○○）違反本契約各項規定
      時，甲方已繳付之訂金及價款任由乙方（乙○○）沒收，乙方如有損害，甲方
      應另負賠償之責。」（見外放廠房及土地預定買賣契約書）。其意旨即甲○○
      ○違約時，其已繳付之訂金及價款除由乙○○沒收充為違約金外，乙○○並得
      請求因甲○○○違約債務不履行所生之損害賠償，而兩造對本款約定之違約金
      為懲罰性質之違約金，並不爭執，足堪信為真實（見本審卷第四二頁）。
    (二)為計算本件債務人（即甲○○○）若能如期履行債務時，債權人（即乙○○）
      可得享受之利益，須就個案計算乙○○之成本，而以甲○○○若能如期履行債
      務本應繳付之全部房地價款，扣除掉乙○○為興建系爭廠房並出售所需花費之
      成本，即屬乙○○因甲○○○若能如期履行原契約時所得享受之利益。查本件
      乙○○雖曾私自委託中華企業技術鑑定委員會鑑定乙○○於七十八年至八十年
      間建售系爭不動產所需花費之成本，但鑑定人或囑託鑑定之機關、團體之選任
      ，屬受訴法院之職權，民事訴訟法第三百二十六條第一項、第三百四十條規定
      甚明。上訴人乙○○私自委託中華企業技術鑑定委員會之鑑定，上訴人甲○○
      ○無從表示意見，故本院不選任其為鑑定人，該鑑定報告自不足採認。而本院
      前上更(三)審曾囑託台灣省土木技師公會（下稱土木技師公會）鑑定前開事項，
      自應以此鑑定結果為準。依土木技師公會鑑定結果，認乙○○於七十八年至八
      十年間建售系爭不動產所需花費成本如下：系爭不動產（包括訴外人吳文治所
      購Ｅ棟一樓）之建物造價為二八，二三九，五四七元，加上土地成本一九，五
      三九，０００元、管銷售費用成本九，二０三，０００元及其他如建造管理費
      用、行銷管理費用、資金利息成本及土地增值稅等成本七，三六二，四００元
      ，總計系爭不動產之造價（含土地取得等各項費用）成本為六四，三五二，九
      四七元，而因甲○○○與訴外人吳文治所購買之Ｆ棟與Ｅ棟一樓廠房土地面積
      相同，建物大小僅些微差異，可視為相同大小之建物，故甲○○○所購Ｆ棟一
      樓廠房其造價成本即為上開金額之一半，即三二，一七六，四七四元（見外放
      台灣省土木技師公會八十八年十月十四日省土技字第四八０七號鑑定報告書
      第二至四頁）。依兩造契約所定，倘被上訴人甲○○○如期依約履行，上訴人
      乙○○可得之房地總價款為四千六百三十三萬元，再扣除如前所述乙○○售予
      甲○○○之Ｆ棟一樓廠房（即中正路五三一號）需花費之成本（即三千二百一
      十七萬六千四百七十四元），計算結果為一千四百一十五萬三千五百二十六元
      ，則為乙○○將系爭不動產售予甲○○○所得之利潤，亦即債務人甲○○○若
      能如期履行債務時，債權人乙○○可得享受之利益（依民法第二百十六條第一
      項規定，損害賠償包括所失利益）。而甲○○○已支付價金為一千一百三十八
      萬元，遠不及其若能如期履行債務，乙○○可得享受之利益一千四百一十五萬
      三千五百二十六元，而乙○○沒收甲○○○所繳之一千一百三十八萬元，充作
      違約金，既遠低於乙○○原本可得享受之利益，本院斟酌依一般客觀事實、社
      會經濟狀況及當事人所受損害情形，認本件違約金自無過高情事，乙○○自得
      全數沒收之。
    (三)至甲○○○辯稱：系爭買賣契約性質為分期付價之買賣，依民法第三百九十條
      特別規定，分期付價之買賣，如約定出賣人於解除契約時，得扣留其所受領價
      金者，其扣留之數額不得超過標的物使用之代價及標的物受有損害時之賠償額
      。因系爭廠房及土地甲○○○人從未占有，自無使用之代價，另乙○○對系爭
      標的物亦無任何損害之情事，依前揭民法之特別強制規定，上訴人於解除系爭
      契約後主張沒收上訴人已繳納之價金，縱使契約中有約定，亦無法律上理由云
      云，然按違約金係當事人約定契約不履行時，債務人應支付之懲罰金或損害賠
      償額之預定，以確保債務之履行為目的。至民法第三百九十條所定分期付價買
      賣解約扣價約款之限制，則在保護出賣人已先將買賣標的物交付買受人使用而
      並未現實收受價金所負之風險並兼顧買受人之利益。二者無論其要件、法律效
      果及目的均不相同，不得混為一談，比附援用，最高法院著有八十二年台上字
      第七八號判決足資參考，故適用民法第三百九十條之規定前提，應以出賣人已
      先將買賣標的物交付買受人使用，而價金部分以分期方式付款為前提，本件系
      爭買賣契約為預售屋之買賣，於買賣契約成立時並不即行交付標的物與買受人
      ，亦無從交付之，基本上與該條所規定之分期付價買賣已不相同，況本件買賣
      契約第十三條第二款約定，屬懲罰性質之違約金，已如前述，自與民法第三百
      九十條規定之分期付款買賣解約扣款無涉。
    (四)至於甲○○○又主張：前揭土木技師公會鑑定報告以系爭廠房之整棟大樓平均
      單價估算，忽略系爭廠房為一樓，因耐壓強度設計與建材使用單價較其他樓層
      為高，故一般售價較高，可知建造成本亦較高，應至少再加二成（即百分之二
      十）之造價費用；且建造房屋資金利息，以建造當時民國七十八年至八十年間
      銀行貸款利息利率估算，二年利息成本保守估計也達一成四（即百分之十四）
      ，但鑑定報告將資金利息連同土地增值稅、建造管理費、行銷管理費等合計僅
      以百分之八計算，亦屬過低云云。查：1.上開土木技師公會鑑定報告計算系爭
      廠房建造費用時，固以台灣省政府所函定之「台灣省建築物造價標準」內所示
      ，鋼骨或鋼筋混凝土構造六至十層之建物每平方公尺造價為基準推算，亦即以
      整棟建物平均估算其造價，但一樓建物是否有因承重耐壓強度需要，必然在建
      造成本上有較高之支出，則應視實際狀況而定，本件系爭廠房建造人乙○○固
      承認一樓售價較其他樓層高，但此乃因一樓建物商機較佳緣故，否認其建造系
      爭廠房時，各樓層所需花費成本有何差異；本件土木技師公會亦曾派技師於八
      十八年七月二十七日至現場會勘後（見外放鑑定報告書附件十會勘紀錄表），
      始得出以整棟建物平均計算建造成本之結論，可知土木技師現場會勘人員應未
      見系爭建物一樓樓層在建造或建材使用上，有何重大差異需反映在成本計算而
      作不同估算之處，故甲○○○主張系爭建物造價成本應再提高百分之二十計算
      云云，就其提高之比例，並無依據，自不可採。2.至建造房屋資金利息究應以
      多少標準估算？按土木技師鑑定公會乃由具土木建築專業知識之技師組成之團
      體，對建築房屋所需資金利息成本多寡，應有專業之認識，而鑑定報告乃以房
      屋銷售價值（即市場售價）百分之八計算（見外放鑑定報告書第三頁），換言
      之，係以房屋建造所需資金費用加計建商應得銷售利潤部分後為計算；而建造
      房屋所需資金來源，應按事實情況而定，難以一概認定全部資金必向銀行借貸
      而來，而皆有利息成本之負擔，故土木技師公會此部分再納入土地增值稅、行
      銷管理費、建造管理費等成本後，粗略以百分之八計算，核屬相當，該部分屬
      鑑定人之專業判斷，甲○○○並非建築業之專業人士，單純以房屋建造所需全
      部資金向銀行貸款之利率計算利息，忽略鑑定報告之計算基準不同，故其認：
      應以資金之百分之十四計算利息，鑑定報告以百分之八計算利息過低云云，實
      有誤會，並不可採。
    (五)本院不採中華企業技術鑑定委員會之鑑定報告，上訴人甲○○○對該鑑定報告
      之主張，與本件爭點無關，故不另論述。又上訴人乙○○抗辯：系爭不動產轉
      售他人，得款六千九百三十六萬元，較兩造原約定價金減少二千二百六十七萬
      元云云，惟轉售之損失屬另一法律關係，非債務不履行所生之損害，故不得列
      為違約金是否過高之參考，併予敘明。
六、本件事證已臻明確，兩造其餘攻擊、防禦方法及所舉證據，無礙勝負之判斷，爰
    不一一論列，附此敘明。
七、綜上所述，本件買賣契約因甲○○○違約不付款，經催告不履行，乙○○依約解
    除契約，並沒收所繳價金作為違約金，於法洵屬有據。從而，上訴人甲○○○先
    位聲明分別請求返還所付價金一千一百三十八萬元並加計法定遲延利息，備位聲
    明請求酌減違約金，請求返還七百五十八萬元與利息，均不應准許。原審法院未
    斟酌兩造所受損害，自行認定違約金數額，判命乙○○返還七百五十八萬元予甲
    ○○○，尚有未洽。乙○○上訴意旨，指摘原判決命其給付甲○○○部分不當，
    求予廢棄，為有理由，爰由本院廢棄改判駁回甲○○○在原審該部分之訴及假執
    行之聲請。至原審駁回甲○○○之訴部分，於法並無不合，甲○○○指摘原判決
    此部分不當，求予廢棄改判，為無理由，應駁回其上訴。
八、據上論結，本件乙○○之上訴為有理由，甲○○○之上訴為無理由，依民事訴訟
    法第四百五十條、第四百四十九條第一項、第七十八條，判決如主文。
中　　　華　　　民　　　國　　九十一　　年　　　十　　　月　　二十九　　日
                                民事第十二庭
                                    審判長法  官　林  丁  寶
                                    　　　法  官　陳  博  享
                                    　　　法  官　林  恩  山
右正本係照原本作成。
如不服本判決，應於收受送達後二十日內向本院提出上訴書狀，其未表明上訴理由者
，應於提出上訴後二十日內向本院補提理由書狀（均須按他造當事人之人數附繕本）
上訴時應提出委任律師或具有律師資格之人之委任狀；委任有律師資格者，另應附具
律師及格證書及釋明委任人與受任人有民事訴訟法第四百六十六條之一第一項但書或
第二項（詳附註）所定關係之釋明文書影本。
中　　　華　　　民　　　國　　九十一　　年　　　十　　　月　　三十  　　日
  　　　　　　　　　　　　　　　　　　　　書記官  周  淑  靜
附註：
民事訴訟法第四百六十六條之一（第一項、第二項）：
對於第二審判決上訴，上訴人應委任律師為訴訟代理人。但上訴人或其法定代理人具
有律師資格者，不在此限。
上訴人之配偶、三親等內之血親、二親等內之姻親，或上訴人為法人、中央或地方機
關時，其所屬專任人員具有律師資格並經法院認為適當者，亦得為第三審訴訟代理人
。
